【裁判字號】    98,消債更,477
【裁判日期】    990331
【裁判案由】    更生事件
【裁判全文】
臺灣臺南地方法院民事裁定           98年度消債更字第477號
聲 請 人即
債  務  人  乙○○
上列當事人依消費者債務清理條例，聲請更生事件，本院裁定如
下：
    主  文
聲請駁回。
聲請費用由聲請人負擔。
    理  由
一、按債務人與金融機構協商成立者，不得聲請更生或清算；本
    條例施行前，債務人依金融主管機關協調成立之中華民國銀
    行公會會員辦理消費金融案件無擔保債務協商機制與金融機
    構成立之協商，準用前項之規定，消費者債務清理條例（下
    簡稱消債條例）第151條第5項前段、第6項分別定有明文。
    又聲請更生或清算不合程式或不備其他要件者，法院應以裁
    定駁回之，復為同條例第8條前段所明定。
二、本件聲請意旨略以：聲請人前曾依照中華民國銀行公會會員
    辦理消費金融案件無擔保債務協商機制，與最大債權銀行臺
    新國際商業銀行股份有限公司（下稱臺新銀行）達成協商，
    但於民國（下同）96年3月間發生車禍，因此於97年6月25日
    離開臺灣新光保全股份有限公司（下簡稱新光保全），導致
    收入減少而無法繼續履行協商條件，係因不得已而毀諾，因
    此有不可歸責於己致履行協商條件顯有重大困難之事由。另
    於消債條例施行後，曾以書面向最大債權金融機構中國信託
    商業銀行請求共同協商債務清償方案而不成立，係因日盛國
    際商業銀行不願意納入協商導致協商無法開始所致，且其無
    擔保或無優先權之債務總額未逾新臺幣（下同）1,200萬元
    ，復未經法院裁定開始清算程序或宣告破產，爰聲請本件更
    生云云。
三、經查：
（一）聲請人前於本條例施行前，已依金融主管機關協調成立之
      中華民國銀行公會會員辦理消費金融案件無擔保債務協商
      機制，與最大債權銀行臺新銀行達成協商，約定自95年5
      月20日起，每月應還款金額為17,282元，分80期，利率3
      .88%。於協商完成後聲請人繳款23期至97年6月10日即未
      依約繳款，臺新銀行為考量聲請人還款困難，於97年8月
      10日與聲請人再行變更債務協商還款方案為150期，利率
      0% ，月付5,888元，並已簽約，惟後續聲請人仍未還款，
      臺新銀行於97年9月10日始報送各銀行聲請人毀諾等情，
      有有最大債權銀行臺新銀行99年1月21日回函在卷可稽（
      見本院卷第81頁上半）。
（二）聲請人雖陳稱於協商成立後每月必須償還協商金額為17,
      282元，分80期，利率3.88%，至全部清償完畢為止，聲請
      人繳完23期後，因發生車禍而離開新光保全公司，致經濟
      陷入困頓而無法繼續繳納，因而毀諾。嗣後98年5月26日
      ，聲請人再與臺新銀行達成個別協商一致性方案，分180
      期，利率0%，每月還款2,000元，係因日盛國際商業銀行
      不願意納入協商，導致協商無法開始而不成立，因此有不
      可歸責於己致履行協商條件顯有重大困難之事由云云，惟
      查：
   1、消債條例第151條第5、6項規定：「債務人與金融機構協
      商成立者，不得聲請更生或清算。但因不可歸責於己之事
      由，致履行顯有重大困難者，不在此限。本條例施行前，
      債務人依金融主管機關協調成立之中華民國銀行公會會員
      ，辦理消費金融案件無擔保債務協商機制與金融機構成立
      之協商，準用前項之規定。」所謂因不可歸責於己之事由
      ，致履行顯有重大困難之情形，應係指債務人與最大債權
      金融機構協商「成立後」，債務人之經濟狀況、生活等客
      觀事實有顯著變動者而言，亦即債務清償方案成立後，固
      由債務人按其條件履行，惟須於其後發生情事變更，在清
      償期間因不可歸責於己之事由，而有收入或收益不如預期
      或支出增加之情形，致該還款方案履行困難甚或履行不能
      ，始能聲請更生或清算。此項規定旨在避免債務人任意毀
      棄已成立之協商，濫用更生或清算之裁判上債務清理程序
      ，況該債務清償方案係經當事人行使程序選擇權所為之債
      務清理契約，債務人自應受該還款協議所拘束。
   2、聲請人自稱其毀諾之原因為96年3月間發生車禍，導致離
      開新光保全，收入減少云云，然查該車禍係發生於96年3
      月19日，而聲請人係於1年餘後之97年6月25日始離開新光
      保全，且本件車禍中聲請人並未受傷，而是溫賢松所駕駛
      之自用小客車車體受損，但聲請人僅賠償溫賢松12,105元
      即達成和解，以上有聲請人99年3月9日之陳報狀及交通事
      故報告書、和解書等在卷可查。因此，聲請人所述上情，
      不足以認定聲請人之毀諾與該車禍之發生有關。
   3、查聲請人名下擁有不動產（新竹縣湖口鄉○○段中興小段
      155-4地號，權利範圍10分之2，及其上同段1741、1746建
      號即門牌號碼新竹縣湖口鄉○○○街76號5樓、新竹縣湖口
      鄉○○○街72號5樓之建物），且聲請人於99年2月4日之
      陳報狀亦自述其目前仍持續繳納房屋貸款每月約6,400元
      （實每月貸款約13,000元，剩下之6,600元由其配偶分擔
      ）云云。然查：房屋係屬不動產，房屋貸款在名義上雖屬
      債務，於實質上乃屬藉由分期付款方式而逐漸累積個人資
      產（待房屋貸款清償完畢，即毋庸再擔憂因債權人行使抵
      押權拍賣房地致喪失房地所有權），惟聲請人於經濟困頓
      之際，自應選擇適當處分資產以減輕債務負擔，而非堅持
      負擔房地貸款及房屋稅、地價稅等非必要性支出而仍持續
      累積其資產，否則相對於其他債權人而言，自有不公平之
      處。基於人民安居並不以居住於自有住宅為必要，租屋居
      住亦為目前社會眾多無力負擔購屋支出之人（俗稱：無殼
      蝸牛族）之安居方式，且因租屋支出並得為所得稅之扣減
      額，故租屋居住顯為經濟狀況不佳者之理想生活方式。聲
      請人既於97年6月間即無資力繳納協商款，則聲請人當時
      即應妥善處分上開房地以減輕債務，所得價金除能用以償
      付積欠之房屋貸款，甚或有餘額可供清償前述每月協商款
      之可能，且聲請人名下之不動產位於新竹縣湖口鄉，尚非
      城市繁榮地區，聲請人不難覓得租金低廉之房屋以安頓妻
      兒，雖然租賃之房屋不如購買之房屋舒適，惟為償還債務
      ，本須經歷較不寬裕之儉省生活，更應樽節開支，以租屋
      代替購屋，並選擇屋況較差但租金低廉之房屋，以節省開
      銷。然而聲請人當時未及時將名下不動產處分變現，且持
      續繳納每月高達13,000元之房屋貸款，卻拒不繳納協商款
      ，顯係基於其自身或其家人貪圖較為舒適之居住環境所致
      ，如此則聲請人之毀諾應歸責於己，並無何等不可歸責於
      己之事由存在。
   4、至97年12月31日，上開房地被日盛銀行聲請查封，不能再
      由聲請人自由變賣。惟該房屋市價仍有180至200萬元（見
      聲請人99年2月4日陳報狀，本院卷第144頁），因此，該
      房地由債權人聲請拍賣後，若有人應買而能順利拍定，所
      得案款即可用以清償債權人，仍能有效減少債務。
   5、聲請人於98年5月26日再與臺新銀行達成個別協商一致性
      方案，分180期，利率0%，每月償還2,000元，惟聲請人於
      協議後1個月內應再與其他債權銀行比照180期，0%利率之
      方案達成協議，但聲請人卻遲遲未與他行協議等情，亦據
      臺新銀行於前述99年1月21日函文中說明甚詳（見本院卷
      第81頁下半）。雖聲請人辯稱係日盛國際商業銀行（以下
      簡稱日盛銀行）不願意納入協商云云，然依本院發函向該
      銀行函查結果，該銀行曾提出每期還款3,300元，分60期
      ，利率6%之協商方案，但聲請人不接受，此有日盛銀行99
      年1月18日陳報狀附卷可稽（本院卷第55頁），聲請人稱
      日盛銀行拒絕協商云云，尚難採信。按聲請人於98年5月
      間既有固定薪資，且願再與債權銀行達成個別協商，可認
      聲請人於協商時即已評估過自身之償還能力，縱使其現收
      入較先前協商時有所減少，亦不得認有情事變更之情形。
      依誠實信用原則，聲請人既已協定履約條件，其自當依約
      履行，縱聲請人為償還債務，必須經歷履行期間較不寬裕
      之經濟生活，然此乃聲請人於負擔債務時即得預見，聲請
      人更應樽節開支，戮力還款，自不得於與金融機構成立協
      商後，又率爾聲請依更生程序清理其債務。而聲請人復未
      舉出其他不可歸責之事由，是聲請人主張其有不可歸責於
      己致履行顯有重大困難之事由云云，要無可採。
（三）聲請人自稱其每月薪資為20,000元，其配偶丁○○依本院
      依職權調閱之稅務電子閘門財產所得調件明細表所示，其
      於97年間在艾克爾國際科技股份有限公司服務，年所得共
      344,456元，每月平均薪資約為28,705元。且聲請人之配
      偶丁○○名下尚有2008年份之中華牌新車1臺，足見其經
      濟能力並不差。聲請人雖自稱聲請前2年內必要生活支出
      包括房貸、伙食費、瓦斯費、水電費、通訊費及其他生活
      開支合計每月16,286元，加計扶養2名幼子每月共2,500元
      ，合計每月須支出18,786元云云，惟查：
   1、依行政院內政部所公告99年度臺灣省低收入戶最低生活費
      用每人每月為9,829元，該生活費標準係按照政府最近一
      年平均每人消費支出（包括房租水電費、食品費、衣著鞋
      襪費、家居管理費、醫療保健費、交通通訊費、娛樂教育
      費及雜項支出）百分之60訂定，又按聲請人與金融機構之
      債權人成立協商後，即應本於債權契約，依誠實及信用之
      原則勉力履行之，是以，聲請人在履行債務期間，須經歷
      經濟困苦之過程，其生活開銷理當予以節制，除應積極開
      源，努力勤奮工作以增加收入償還債務外，其生活更須儉
      樸，且適當控制其生活費用支出，以達成勉力履行債務，
      以符合公平正義及誠信原則，是以聲請人每月必要生活費
      用（包含食、衣、住、行、強制性保險等）依上開標準以
      每月9,829元計算，始屬合理，聲請人主張每月必要支出
      逾此部份，不足採信。成人部分之基本生活費用依上開標
      準計算，雖屬適當，然未成年子女部分既係依附於父母提
      供之住所共同生活，且其日常生活較為單純，是其基本生
      活費用當與成人之基本生活費用不同（如房租費、家居管
      理費、通訊費等費用即非未成年子女基本生活所需費用）
      ，因此，未成年子女之基本生活費用應參酌99年度綜合所
      得稅每人免稅額82,000元計算，每人每月基本生活所需約
      6,833元為適當。基此，聲請人之未成年子女丙○○（97
      年2月24日生）、甲○○（98年2月4日生），每月基本生
      活費用以6,833元計算始屬合理。
   2、承上述第1點所示，聲請人全家每月生活必要支出費用總
      共為33,324元【計算式：（9,829×2）＋（6,833×2）＝
      33,324元】，聲請人及其配偶每月之總收入扣除總必要支
      出後，合計尚餘15,381元【計算式：20,000＋28,705－
      33,324＝15,381元，又購屋應以租屋代替，房貸支出不能
      列為必要支出項目已如上述】。若以聲請人個人計算，其
      個人所需每月生活必要支出費用為9,829元，而子女扶養
      費用部分，由聲請人夫妻共同負擔，因聲請人之妻收入較
      高而分擔較多（參照民法第1115條第3項規定），依聲請
      人自行陳報者，每月分擔2,500元計算，聲請人每月必要
      支出應以12,329元為合理（9,829 +2,500=12,329）。再
      以聲請人每月收入20,000元計算，扣除必要支出12,329元
      ，尚餘7,671元可用於清償債務。惟依聲請人陳報狀所示
      ，若准許更生每月聲請人僅願還款3,000元云云，故聲請
      人之清償誠意明顯不足，益見其毀諾應可歸責於聲請人自
      身。
四、綜上所述，聲請人於消費者債務清理條例施行前，既已與金
    融機構之債權人依金融主管機關協調成立之中華民國銀行公
    會會員辦理消費金融案件無擔保債務協商機制成立協商，且
    又無因不可歸責於己致履行顯有重大困難之事由，則其聲請
    更生，顯然違背消費者債務清理條例第151條第6項準用同條
    第5項前段之規定，且上開欠缺又屬無從補正，從而，依上
    開說明，應予駁回其更生之聲請，爰裁定如主文。
五、關於保全處分部分：本院於99年1月21日所為准許保全處分
    之裁定，業已逾60日而失其效力。且本件更生之聲請既經本
    院駁回，亦無依職權裁定延長保全處分之必要，附此敘明。
中    華    民    國    99    年    3     月    31    日
              民事第二庭    法      官  林念祖
上為正本係照原本作成
如不服本裁定，應於裁定送達後10日內，以書狀向本院提出抗告
，並繳納抗告費新臺幣1千元
中    華    民    國    99    年    3    月    31    日
                            書  記  官  陳南山

司法院資訊處製作；財團法人民間司法改革基金會備份。
